【裁判字號】    99,訴,611
【裁判日期】    990706
【裁判案由】    塗銷所有權移轉登記
【裁判全文】
臺灣高雄地方法院民事判決               99年度訴字第611號
原      告  甲○○
被      告  乙○○
            丙○○
上列當事人間塗銷所有權移轉登記等事件，本院於民國99年6 月
22日言詞辯論終結，判決如下：
  主  文
被告乙○○、丙○○間就如附表一所示不動產所有權之贈與債權
行為及移轉所有權之物權行為均撤銷。
被告丙○○應將如附表一所示不動產於民國九十八年六月二十三
日以贈與為登記原因之所有權移轉登記予以塗銷。
被告乙○○、丙○○間就如附表二所示不動產所有權之買賣債權
行為及移轉所有權之物權行為均撤銷。
被告丙○○應將如附表二所示不動產於民國九十八年六月二十五
日以買賣為登記原因之所有權移轉登記予以塗銷。
訴訟費用由被告負擔。
  事實及理由
一、原告主張：被告乙○○前向原告借款新臺幣（下同）700,00
    0 元未還，嗣原告於催討過程中發現，被告乙○○於民國98
    年6 月23日就其所有如附表一所示不動產權利範圍全部無償
    贈與其女即被告丙○○並辦理移轉登記完畢；另於同月25日
    再將其所有如附表二所示不動產以買賣為登記原因，辦理所
    有權移轉登記予丙○○，上開贈與、買賣、所有權移轉登記
    行為，均係乙○○於借款逾期後，將受原告執行之際為之，
    ，以規避原告對其財產之強制執行而損害原告之債權，原告
    自得依民法第244 條第1 項規定撤銷被告2 人所為贈與及移
    轉所有權登記行為，且被告2 人亦均明知渠所為買賣有償行
    為損害原告之權利，原告自得依民法第244 條第2 項規定撤
    銷被告2 人所為買賣及移轉所有權登記行為等語。並聲明：
    如主文所示。
二、被告則以：本件債務事實上係被告乙○○之子即訴外人鄭慧
    峰向原告借款，後因遭原告催討，被告乙○○乃將其所有如
    附表一、二所示不動產分別以1,550,000 元之價格及系爭小
    港區房地以950,000 元之價格分別出售予被告丙○○，由被
    告丙○○提供款項供被告乙○○清償，並未損害原告債權，
    而被告丙○○係為幫被告乙○○還債，故拿出200 多萬元，
    被告乙○○才將其所有如附表一、二所示不動產移轉登記至
    被告丙○○名下，被告乙○○係將上開不動產出售以清償其
    他債務，並無損害原告之債權，且被告乙○○並未向被告丙
    ○○提過有關上開借款的事，原告之要求並不合理等語。並
    聲明：原告之訴駁回。
三、下列事實為兩造所不爭執，並有借款契約書、臺灣雲林地方
    法院98年度訴字第324 號民事判決、土地登記第二類謄本、
    高雄市○鎮○路竹地政事務所函文及所附土地登記檔案、登
    記收件清冊資料、稅務電子閘門財產所得調件明細表在卷可
    憑，堪信為真實：
（一）原告前以被告乙○○積欠其700,000 元未還為由，訴請被
      告乙○○清償債務，由臺灣雲林地方法院於99年1 月25日
      以98年度訴字第324 號判決被告乙○○應給付原告700,00
      0 元及自98年6 月15日起至清償日止，按年息5 ％計算之
      利息，嗣經被告乙○○不服提起上訴，現由二審審理中。
（二）被告乙○○於98年6 月23日就其所有如附表一所示不動產
      以贈與為原因，移轉登記予被告丙○○。
（三）被告乙○○於98年6 月25日將其所有如附表二所示不動產
      以買賣為登記原因，移轉登記予被告丙○○。
（四）被告乙○○除上開不動產外，無資力清償上開債務。
四、待審酌事項：
    原告是否已符合得依民法第244 條第1 、2 、4 項規定，以
    有害及債權為由，請求撤銷被告間就如附表一、二所示不動
    產之贈與、買賣行為並塗銷所有權移轉登記之要件？
五、原告就其主張之上開借貸、未繳本息、贈與、買賣、移轉登
    記等事實，已提出借款契約書、臺灣雲林地方法院98年度訴
    字第324 號民事判決及土地登記第二類謄本為證，依上開證
    據所示，自應認原告之主張為真實。
六、按債務人所為之無償行為，有害及債權者，債權人得聲請法
    院撤銷之；債權人依第1 項或第2 項之規定聲請法院撤銷時
    ，得並聲請命受益人或轉得人回復原狀，民法第244 條第1
    項、第4 項前段定有明文。而民法第244 條之撤銷權，其客
    體乃包括債務人所為債權行為及物權行為，債權人行使此項
    撤銷權，既可同時訴請撤銷債務人所為債權行為及物權行為
    ，亦可僅訴請撤銷債務人所為債權行為；如不動產物權契約
    業經辦理登記，則前者債權人得訴請登記名義人塗銷，後者
    則得訴請移轉登記，此有最高法院88年度台上字第259 號判
    決意旨可資參照。而本件被告就如附表一所示不動產所為之
    所有權移轉之債權行為係贈與，有上述土地登記第二類謄本
    可參，自屬無償行為；且原告對被告乙○○之債權，於本件
    贈與、移轉所有權時即已存在；又經本院依職權調閱被告乙
    ○○之財產資料及所得審閱之結果，被告乙○○名下已別無
    其他財產，故被告2 人就如附表一所示不動產所為之無償贈
    與行為顯已損害原告之債權。是以，原告基於債權人之地位
    ，主張行使民法第244 條之撤銷權，請求將被告間就如附表
    一所示不動產所為之贈與行為及所有權移轉行為撤銷，並命
    被告丙○○將上開所有權移轉登記予以塗銷，自屬有據。
七、復按債務人所為之有償行為，於行為時明知有損害於債權人
    之權利者，以受益人於受益時亦知其情事者為限，債權人得
    聲請法院撤銷之，民法第244 條第2 項定有明文。又所謂害
    及債權，乃指債務人之行為，致積極的減少財產，或消極的
    增加債務，因而使債權不能獲得清償之情形，若債權人之債
    權，因債務人之行為，致有履行不能或困難之情形者，即應
    認為有損害於債權人之權利，並不以債務人因其行為致陷於
    無資力為限（最高法院81年度台上字第207 號判決、45年台
    上字1316號判例意旨參照）。又債權人得依民法第244 條規
    定行使撤銷權，以其債權於債務人為詐害行為時，業已存在
    者為限（最高法院62年台上字第2609號判例意旨參照）。本
    件被告丙○○以95萬元代價取得如附表二所示不動產，為兩
    造所不爭執，自屬有對價關係之有償行為。又查本件被告乙
    ○○與原告間之消費借貸關係及被告間買賣、所有權移轉登
    記之行為係分別發生於97年12月間及98年6 月間，是原告債
    權於如附表二所示不動產買賣、所有權移轉登記行為發生時
    ，即已存在。次查，被告乙○○名下已別無其他財產，業如
    前述，被告乙○○復未以出賣如附表二所示不動產所得款項
    清償本件原告之債權，故被告乙○○出賣如附表二所示不動
    產予被告丙○○，實已損害原告之債權甚明。又被告乙○○
    就自己之資產、償債能力自應為知悉；再被告乙○○為被告
    丙○○之兄，衡之常情，就家人之債務，家人間豈有完全不
    知之理。綜上，足徵被告2 人自已知悉或應得知悉此舉之脫
    產將致原告之債權無法公平獲償，被告間為如附表二所示不
    動產之移轉行為時，顯有詐害債權意圖甚明，其所辯不知情
    云云，尚屬無據。從而，被告間之買賣如附表二所示不動產
    及移轉所有權登記之行為顯然損害原告債權，被告為上開行
    為亦知其情事，因此，原告主張被告前開關於如附表二所示
    不動產之法律行為詐害其債權，依民法第244 條第2 項之規
    定，應予撤銷，並請求被告丙○○應塗銷如附表二所示不動
    產以該買賣為原因所為之所有權移轉登記，洵屬有據，應予
    准許。
八、綜上所述，原告本於民法第244 條第1 項、第2 項及第4 項
    前段之規定，請求撤銷被告乙○○、丙○○間就如附表一、
    二所示不動產所為之贈與行為、買賣與所有權移轉行為，及
    被告丙○○應將如附表一、二所示不動產之所有權移轉登記
    予以塗銷，均有理由，應予准許。
九、本件為判決之基礎已臻明確，兩造其餘之攻擊或防禦方法及
    未經援用之證據，經本院斟酌後，認為均不足以影響本判決
    之結果，亦與本案爭點無涉，自無逐一詳予論駁之必要，併
    此敘明。
據上論結，本件原告之訴為有理由，依民事訴訟法第78條、第85
條第1 項前段，判決如主文。
中    華    民    國    99    年      7    月    6    日
                      民事鳳山分庭   法  官 林意芳
以上正本係照原本作成。
如不服判決，應於送達後二十日內，向本院提出上訴狀並表明上
訴理由，如於判決送達前提起上訴者，應於判決送達後十日內補
提上訴理由書（須附繕本）。
中    華    民    國    99    年    7     月    7     日
                                     書記官 劉國偉
┌───────────────────────────────────────┐
│附表一：                                                                      │
├──┬───┬─────────────────┬─────────┬────┤
│編號│ 項目 │          坐      落              │     面  積       │權利範圍│
├──┼───┼─────────────────┼─────────┼────┤
│ 1  │ 土地 │高雄縣路竹鄉○○段第六二九之二地號│     1467㎡       │全    部│
└──┴───┴─────────────────┴─────────┴────┘
┌───────────────────────────────────────┐
│附表二：                                                                      │
├──┬───┬─────────────────┬─────────┬────┤
│編號│ 項目 │          坐      落              │     面  積       │權利範圍│
├──┼───┼─────────────────┼─────────┼────┤
│ 1  │ 土地 │高雄市○○區○○段第七七八地號    │        65㎡      │全    部│
├──┼───┼─────────────────┼─────────┼────┤
│ 2  │ 建物 │高雄市○○區○○段191 建號（門牌號│     89.30㎡      │全    部│
│    │      │碼：高雄市○○區○○路307 巷4 號）│                  │        │
│    │      │                                  │                  │        │
└──┴───┴─────────────────┴─────────┴────┘

司法院資訊處製作；財團法人民間司法改革基金會備份。
